【裁判字號】    95,台上,12
【裁判日期】    950105
【裁判案由】    酌給遺產
【裁判全文】
最高法院民事判決                九十五年度台上字第一二號
    上  訴  人  丁○○
    法定代理人  林安可
    訴訟代理人  林春華律師
    被 上訴 人  甲○○
                乙○○
                丙○○
上列當事人間請求酌給遺產事件，上訴人對於中華民國九十四年
十月三十一日台灣高等法院高雄分院第二審判決（九十四年度家
上字第五六號），提起上訴，本院判決如下：
    主  文
上訴駁回。
第三審訴訟費用由上訴人負擔。
    理  由
本件上訴人主張：伊為訴外人林桂玉之母，林桂玉於民國九十三
年二月二十三日死亡，被上訴人甲○○為林桂玉之夫，被上訴人
乙○○、丙○○為林桂玉之子，繼承林桂玉之遺產，伊為林桂玉
生前繼續扶養之人，林桂玉死亡後，因召開親屬會議有困難，致
無法酌給遺產。林桂玉之遺產包括其所有之房地及死亡前寄託甲
○○、乙○○、丙○○之現金新台幣（下同）五百二十萬元及撫
卹金一百七十四萬三千四百七十元、勞工保險死亡給付一百四十
七萬元。又伊住博愛老人養護中心，積欠五萬一千元未付，經送
往長庚醫院住院，每月費用為六萬三千元，出院後擬轉往鴻安養
護中心照顧，每月需支付安養費用及生活必需品共五萬八千七百
九十元，依伊之平均餘命為十四年計算，伊所需費用為七百六十
三萬四千一百二十元，另伊需植牙、補牙、義齒費用共約一百八
十八萬五千元、殯葬費用五十三萬一千四百元等情，爰依民法第
一千一百四十九條規定，求為命被上訴人連帶給付伊五百萬元之
判決。並於原法院追加聲明被上訴人再給付四百四十三萬元及自
起訴狀繕本送達之翌日起至清償日止，按年息百分之五計算利息
之判決。
被上訴人則以：上訴人並非受林桂玉生前扶養之人，林桂玉生前
支付上訴人安養費用，係以上訴人存放於林桂玉處之存款支付。
又林桂玉之遺產並不包括死亡前二年內贈與之現金五百二十萬元
及撫卹金一百七十四萬三千四百七十元、勞保死亡給付一百四十
七萬元。上訴人為低收入戶，可申請公費安養，且上訴人之上開
費用，係林桂玉死亡後所發生之費用，並非上訴人所受扶養之程
度，況遺產之酌給，以不超過特留分即遺產之四分之一為適當等
語。
原審以：上訴人為林桂玉之母，有戶籍謄本可稽，甲○○自陳：
上訴人住安養院之費用均由林桂玉全額支付，一個月約一萬五千
元，林桂玉死亡前有給付三十萬元扶養上訴人。甲○○、乙○○
、丙○○抗辯：林桂玉生前支付上訴人丁○○一萬六千元之安養
費，並非以林桂玉自己之存款支付，係以上訴人之存款給付等語
。依其提出林桂玉生前筆記，不能證明林桂玉生前係以上訴人之
儲蓄，支付上訴人之一萬六千元。林桂玉生前既每月支付上訴人
一萬六千元之安養費，上訴人自為林桂玉生前繼續扶養之人，自
屬民法第一千一百二十九條規定之利害關係人，上訴人為禁治產
人，其法定代理人林安可代理召開親屬會議，自屬合法。本件遺
產之酌給既屬於繼承事件，自應以被繼承人林桂玉之親系、親等
順序定其親屬會議之成員，林安可代理上訴人，就酌給遺產事項
，通知林桂玉之阿姨即許金花、許居、林桂玉之舅舅即許洞寶、
林桂玉之表兄弟姐妹即許文怡、許金生、許睿如召開親屬會議，
林桂玉之上開親屬均未能出席會議，有戶籍謄本及存證信函可稽
，則就酌給遺產事項召開親屬會議確有困難，上訴人自得向法院
請求酌給遺產。查林桂玉於九十三年二月二十三日死亡時，於台
灣土地銀行（下稱土銀）高雄分行、中央信託局（下稱中信局）
北高雄分公司、寶島商業銀行、郵局帳戶內共計存款七萬九千七
百九十五元，並有坐落於高雄市○○區○○段二小段一三六號土
地應有部分三六分之一及其上門牌號碼為高雄市○○區○○路一
一四０巷一０號三樓之房屋一棟，共值一百十萬五千三百六十三
元，合計財產總額為一百一十八萬五千一百五十八元等情，有上
開土銀高雄分行、中信局北高雄分公司、寶華商業銀行函文暨所
檢送之林桂玉帳戶交易明細等資料、財政部高雄市國稅局遺產稅
免稅證明書可稽。又勞工保險之保險基金係由被保險人繳納之保
險費、政府之補助及雇主之分擔額所形成，並非被保險人之私產
。被保險人死亡，其遺屬所得領取之津貼，係為避免遺屬生活無
依，並非依法所得繼承之遺產。甲○○、乙○○、丙○○之撫卹
金請求權，係因林桂玉死亡，甲○○、乙○○、丙○○為林桂玉
之配偶、子女之身分關係而取得之權利，乃林桂玉之雇主依法給
予林桂玉遺屬之生活保障，並非林桂玉之遺產。林桂玉死亡後，
中國石油股份有限公司煉製事業部發給撫卹金一百七十四萬三千
四百七十元予甲○○、乙○○、丙○○，而勞工保險局核給勞保
死亡給付一百四十七萬元，由甲○○、乙○○、丙○○領取等情
，有中國石油股份有限公司煉製事業部九十三年十二月七日煉人
字第０九三０００五二三三號函可稽，甲○○、乙○○、丙○○
所領取之勞保死亡給付及撫卹金，均非林桂玉之遺產。另依財產
部高雄市國稅局九十四年八月二十九日財高國稅審三字第０九四
００六一六六三號函附九十四年八月二十五日更正核定之遺產稅
免稅證明書及存款明細表、存款存單、取款憑條所示，林桂玉於
死亡前二年即九十一年二月二十三日至九十三年二月二十二日間
，確將存款三百二十萬元轉入甲○○帳戶內，二百萬元轉入乙○
○帳戶內，惟上開五百二十萬元並非林桂玉死亡時之存款餘額，
有上開存款明細表可稽，該五百二十萬元僅係法律擬制範圍內，
將之併入遺產總額課徵遺產稅，並非林桂玉之遺產。上訴人提出
林安可與甲○○對話之錄音帶及其譯文所示，尚無法證明林桂玉
轉入之款項係寄託於甲○○、乙○○、丙○○，上訴人復未提出
其他事證證明上開存款係寄託於甲○○、乙○○帳戶，所主張上
開五百二十萬元，為林桂玉之遺產云云，委無可取。末按民法第
一千一百四十九條之立法目的係在對被繼承人生前繼續扶養之人
，恐因被繼承人死亡，素來之生活將受影響，乃允其請求酌給遺
產，維持其日後生活，法院於酌給遺產訴訟中，應依該被繼承人
生前繼續扶養之人所受扶養程度及其他關係，於被繼承人所留遺
產範圍內酌給數額。亦即依受被繼承人扶養之程度、受扶養人之
年齡、身體狀況、生活情形及與被繼承人間之身分關係、遺產之
狀況而定。查上訴人為林桂玉之母親，為林桂玉之至親，林桂玉
生前每月支付一萬六千元予上訴人為安養費用，而上訴人為禁治
產人，現年七十三歲，平時居住於安養院中，生活起居養賴他人
照顧，目前幾乎無牙齒，只能飲用流質食物，每日攝取亞培營養
安素用量約六點五罐，並無必要額外服用補品等情，有財團法人
長庚紀念醫院高雄分院九十四年一月三十一日（94）長庚院高字
第四一一四五七號函可稽，上訴人並於九十三年十二月三十日因
泌尿道結石併泌尿道感染而入院治療迄今，有高雄長庚醫院出具
之診斷證明書為證，且上訴人每月可領中低收入老人生活津貼六
千元，享有全額補助健保費、住院膳食費及部分負擔醫療費用，
並自九十三年八月一日起接受高雄市政府社會局公費安置於老人
養護中心，每月補助養護費一萬六千五百元，至九十四年一月十
日經林安可申請取消上訴人養護資格等情，有高雄市政府社會局
九十四年一月十四日高市社局二字第０九四０００一三一五號函
可稽，並考量林桂玉之遺產總額為一百一十八萬五千一百五十八
元，上訴人經高雄市政府社會局公費安置前積欠博愛養護中心九
十三年五月至七月止之安養費用五萬一千元，為兼顧上訴人之權
益，並避免過度侵害甲○○、乙○○、丙○○三人對林桂玉遺產
繼承之利益，認為酌給上訴人五十七萬元為適當。上訴人請求甲
○○、乙○○、丙○○連帶給付五十七萬元，為有理由，逾此請
求，不應准許。至上訴人主張：其出院後新的安養機構每月必要
生活費用為五萬八千七百九十元，依上訴人之餘命為十四年，再
依霍夫曼計算法扣除中間利息，所需花費共七百六十三萬四千一
百二十元，須作義齒需九萬至十一萬元，另喪葬費用五十三萬一
千四百元，爰請求酌給遺產五百萬元云云，但上揭安養費用為林
桂玉死後上訴人丁○○所增加之費用，且上訴人幾無牙齒，只能
飲用流質食物，每日攝取亞培營養安素用量約六點五罐，並無必
要額外服用補品，喪葬費用為上訴人死後之費用，均非上訴人於
林桂玉死亡前所受扶養之程度考量依據，無庸予以審酌。從而上
訴人請求甲○○、乙○○、丙○○連帶給付超逾五十七萬元部分
，為無理由。為其心證之所由得，並說明兩造其餘之攻防方法之
取捨意見，因而駁回上訴之上訴人及追加之訴，經核於法洵無違
誤。上訴意旨仍就原審取捨證據、認定事實職權行使所為認定林
桂玉於九十一年二月二十三日至九十三年二月二十二日將存款三
百二十萬元轉入甲○○帳戶、二百萬元轉入乙○○帳戶，係屬贈
與，並非林桂玉之遺產，指摘原判決關於其不利部分為不當，聲
明廢棄，不能認為有理由。至乙○○、丙○○為上訴人之直系血
親卑親屬為第一位順位扶養義務人，甲○○為上訴人之婿，應否
負扶養義務，應由上訴人另行起訴解決，併此敘明。
據上論結，本件上訴為無理由。依民事訴訟法第四百八十一條、
第四百四十九條第一項、第七十八條，判決如主文。
中    華    民    國  九十五  年    一    月    五    日
                      最高法院民事第七庭
                          審判長法官  劉  延  村
                                法官  劉  福  來
                                法官  黃  秀  得
                                法官  吳  謀  焰
                                法官  顏  南  全
      本件正本證明與原本無異
                                      書  記  官
中    華    民    國  九十五  年    一    月   十六   日
                                                      Ｑ


司法院資訊處製作；財團法人民間司法改革基金會備份。
